臺灣高等法院高雄分院刑事判決　　　　99年度上訴字第1965號
上　訴　人　臺灣屏東地方法院檢察署檢察官
被　　　告　辜仁堂
上列上訴人因被告偽造文書案件，不服臺灣屏東地方法院98年度
訴字第868 號中華民國99年10月28日第一審判決（起訴案號：臺
灣屏東地方法院檢察署98年度偵字第1574號），提起上訴，本院
判決如下：
    主  文
上訴駁回。
    理  由
一、公訴意旨略以：緣被告辜仁堂前於民國（下同）96年7 月24
    日20時許，在屏東市○○路與光明街口「仁堂檳榔攤」前，
    因細故與高志明發生爭執後，基於傷害之犯意，以拐扙毆打
    高志明頭部及眼睛，致高志明受有左眼球破裂合併出血、頭
    皮撕裂傷及血腫、上唇撕裂傷及上門牙斷裂之傷害致重傷，
    經台灣屏東地方法院檢察署檢察官提起公訴後，由台灣屏東
    地方法院以97年度訴字第391 號審理（該案嗣經本院以98年
    度上訴字第442 號判處有期徒刑3 年4 月確定，下稱前案）
    。詎被告辜仁堂在前案審理程序進行中，企圖製造與高志明
    達成和解並賠償損害之假象，冀能獲判較輕之刑責，竟基於
    行使偽造私文書之犯意，明知其就前案之傷害致重傷害犯行
    ，於高志明尚未明瞭所受傷勢已達重傷害程度時，雙方僅達
    成賠償新臺幣（下同）10萬元之合意，嗣高志明發現左眼受
    傷程度業達到無光覺之永久失明之重傷程度後，被告辜仁堂
    並無再賠償40萬元與高志明之情事，仍於96年間某日，在不
    詳處所，未經高志明同意，擅自偽造由高志明簽名及捺印、
    面額50萬元之收據1 紙（下稱系爭50萬元收據），表示高志
    明已收取其支付之50萬元賠償費，並於97年12月18日審判時
    ，當庭將上開偽造之收據提出交予承審法官而行使之，足生
    損害於高志明，因認被告辜仁堂涉犯刑法第216 條、第210
    條之行使偽造私文書罪嫌等語。
二、證據能力之審查：
  (一)按被告以外之人於審判外之陳述，雖不符刑事訴訟法第159
    條之1 至之4 等4 條之規定，而經當事人於審判程序同意作
    為證據，法院審酌該言詞陳述或書面陳述作成時之情況，認
    為適當者，亦得為證據；又當事人、代理人或辯護人於法院
    調查證據時，知有刑事訴訟法第159 條第1 項不得為證據之
    情形，而未於言詞辯論終結前聲明異議者，視為有前項之同
    意，同法第159 條之5 定有明文。
  (二)本判決下列所引用屬於言詞陳述及書面陳述之傳聞證據部分
    ，檢察官、被告於本院行準備程序時，對於各該傳聞證據之
    證據能力均未加爭執，且同意作為本案之證據（見本院卷第
    27頁），嗣於本院審理程序，調查各該傳聞證據，加予提示
    並告以要旨時，檢察官、被告均未於言詞辯論終結前聲明異
    議，本院審酌各該傳聞證據作成時之情況，認均與本件待證
    事實具有關聯性，且查無證據足以證明言詞陳述之傳聞證據
    部分，陳述人有受不法取供或違反其自由意志而陳述之情形
    ，書面陳述之傳聞證據部分，亦無遭變造或偽造之情事，顯
    見上開傳聞證據之證明力非明顯過低，衡酌各該傳聞證據，
    作為本案之證據亦屬適當，自均得為證據，而有證據能力。
三、按犯罪事實應依證據認定之，無證據不得認定犯罪事實；被
    告之自白，不得作為有罪判決之唯一證據，仍應調查其他必
    要之證據，以察其是否與事實相符；不能證明被告犯罪者，
    應諭知無罪之判決，刑事訴訟法第154 條第2 項、第156 條
    第2 項、第301 條第1 項分別定有明文。次按認定不利於被
    告之事實，須依積極證據，苟積極證據不足為不利於被告事
    實之認定時，即應為有利於被告之認定，更不必有何有利之
    證據；且被告否認犯罪所持之辯解縱屬不能成立，仍非有積
    極證據足以證明其犯罪行為，不能遽為有罪之認定；而認定
    犯罪事實所憑之證據，雖不以直接證據為限，間接證據亦包
    括在內，然而無論直接或間接證據，其為訴訟上之證明，須
    於通常一般之人均不致有所懷疑，而得確信其為真實程度者
    ，始得據為有罪之認定，倘其證明尚未達此一程度，而有合
    理懷疑存在時，事實審法院復就其心證上理由予以闡述，敘
    明其如何無從為有罪之確信，因而為無罪之判決，尚不得任
    意指為違法（最高法院30年上字第816 號判例、30年上字第
    1831號判例、76年台上字第4986號判例意旨參照）。又告訴
    人之指訴，係以使被告判罪處刑為目的，故多作不利於被告
    之陳述，自不得以其指訴為被告犯罪之唯一證據（最高法院
    52年台上字第1300號判例、81年度台上字第3539號、84年度
    台上字第5368號判決意旨參照）。末按，檢察官就被告犯罪
    事實，應負舉證責任，並指出證明之方法，刑事訴訟法第
    161 條第1 項定有明文。因此，檢察官對於起訴之犯罪事實
    ，應負提出證據及說服之實質舉證責任。倘其所提出之證據
    ，不足為被告有罪之積極證明，或其指出證明之方法，無從
    說服法院以形成被告有罪之心證，基於無罪推定之原則，自
    應為被告無罪判決之諭知（最高法院92年臺上字第128 號判
    例要旨參照）。
四、公訴意旨認被告涉犯上開行使偽造私文書犯行，無非係以告
    訴人高志明指訴、證人吳慧君證述、卷附50萬元收據、內政
    部警政署刑事警察局98年5 月4 日刑紋字第0980058849號鑑
    驗書、98年5 月15日刑紋字第0980065258號鑑驗書、前案起
    訴書及判決書等資料，為其主要論據。訊據被告辜仁堂堅詞
    否認有行使偽造私文書之犯行，於原審辯稱：「這張50萬元
    收據上的簽名及指印確實是高志明親自所為，我沒有偽造，
    我們前一天先在85度C 那邊談妥，以50萬元達成和解，隔天
    就是96年10月30日高志明到我的檳榔攤寫這張收據，寫完後
    我把45萬元給他，最後5 萬元我開本票給高志明，11月8 日
    我在國稅局將5 萬元給高志明換回本票，我如果真心要偽造
    收據，不可能用簽名、蓋指印的方式來偽造」等語；於本院
    審理中另辯稱：「如果我要偽造收據的話，應該是在賠償後
    偽造才對，我是在前案法院刑事庭審理時，將收據拿出來的
    ，我在外面做生意，原先被害人要求賠償77萬元，雙方討論
    之後，同意以50萬元達成和解，和解當天時，我籌不出50萬
    元，所以我先給被害人45萬元現金，5 萬元開本票，後來我
    有兌現該5 萬元之本票，被害人有簽寫收到5 萬元本票的收
    據給我，這資料我有呈報給法院，我根本沒有被害人的簽名
    資料，只有該張收到5 萬元本票的被害人簽名收據而已，如
    何模仿被害人的簽名，且我根本沒有看過送鑑定中被害人簽
    名之筆跡資料，送鑑定的筆跡資料都不是我提供的，都是法
    官依職權調出來的資料，我不可能模仿偽造我沒有看過的被
    害人簽名筆跡資料，我在偵查庭時，就有說被害人所按之指
    紋是指尖的部分，所以驗不出來，我當時有要求檢察官就被
    害人在收據上之簽名，送筆跡鑑定，但未被接受就被起訴」
    等語。
五、經查：
  (一)公訴意旨認被告辜仁堂涉犯前揭行使偽造私文書犯行，固據
    被害人高志明分別於前案偵查、原審審理中及本案偵查時證
    述在卷（見前案偵四卷第29-30 頁、前案原審卷第96-102頁
    、本案偵一卷第15頁、本案偵二卷第17-18 、25-26 、62-6
    3 頁），然被害人高志明於前案偵查中先陳稱：「撤回告訴
    狀上的名字是我自己寫的，那是他（即被告）逼我簽的…我
    拿到7萬多元」等語（見前案偵四卷第29-30頁），嗣於前案
    原審審理時則改稱：「（被告）第1次拿5千元給我，第2次
    拿5萬元，第3次本票寫5萬元，但是實際只拿4萬5千元…」
    等語、旋又改稱：「那時我是眼睛受傷，我當時不知道會失
    明，所以那時候談是5千元，我確定失明之後，被告總共給
    我1次5萬元，1次4萬5千元，之後…就不接我電話…」等語
    、復陳稱：「96年10月30日那張撤回告訴狀，簽名是我簽的
    ，我總共簽3張撤回告訴狀給被告…」等語（以上見前案原
    審卷第96-102頁），而於本案偵查中則先供稱：「（有無和
    加害人和解？加害人有無賠償？）重傷部分都沒有，之前是
    傷害，賠償我9萬7千7百元，收據在他那裡…當時對方給我
    一張偽造的50萬元收據，我很生氣才告民事」等語、旋又改
    稱：「他偽造50萬元的收據，在一審開庭時提出，我沒有在
    檳榔攤與他簽收據」等語、另改稱：「我當初有與被告談和
    解的事，有2次，第1次在檳榔攤，那時我沒有要求多少錢，
    第2次，他找朋友在電話中談…我在檳榔攤有簽下一紙撤回
    告訴狀，但沒有簽下收據，我簽下撤回告訴狀沒有向他拿錢
    ，我原本以為只是傷害，所以當時我向他拿了10萬元，有簽
    了2張5萬元的收據，收據都在他那裡，我沒有簽50萬元的收
    據給他」等語、復改稱：「之前他有拿那2張5萬元的收據，
    他後來在辯論終結再補1張50萬元的收據。（你在簽5萬元收
    據時，是否有其他人在場？）他叫小姐先走，他先開拿5萬
    的現金，再開5萬的本票，10天後在國稅局換回那張本票，5
    萬的收據2張也是分2次，分別在檳榔攤及國稅局前拿的」等
    語、嗣則再改稱：「我當時在棒球場旁的檳榔攤有簽3張空
    白撤回告訴狀，我以為是傷害案而已，不知道我的一隻眼睛
    已失明了，我們以10萬元和解，我簽了2 張5 萬元的收據給
    他，當時他給我47300 元，第2 次是隔一個禮拜後，在國稅
    局前面，他給我45000 元。」等語（以上見本案偵二卷第
    25-26 、62-63 頁），依被害人高志明上揭歷次之陳述內容
    觀之，其所陳述與被告先後共幾次、在何地點、何人在場、
    洽談而達成如何之和解內容、其曾在何文件上簽名、共簽立
    多少金額及幾張收據交給被告、被告支付其賠償金幾次、每
    次多少金額、共收到被告支付之和解總金額若干？被害人何
    時看到被告提出之系爭五十萬元收據？先後證述內容反覆不
    一，且有歧異矛盾之處。
  (二)按被害人所指訴被害之經過事實，須無瑕疵可指，而就其他
    方面之調查復與事實相符，始足據為判決之基礎（最高法院
    99年度台上字第7880號判決意旨參照）。又告訴人即被害人
    提起告訴，係以使被告受刑事處罰為目的，為擔保其所為陳
    述之真實性，自應有足以令人確信其陳述為真實之補強證據
    ，始能資為其指訴被告所為犯行之論罪依據。而所謂補強證
    據，則指除告訴人之指述外，其他足以證明告訴人告訴之事
    實確具有相當程度真實性之證據而言，雖所補強者，非以事
    實之全部為必要，但亦須因補強證據與該告訴人之指訴相互
    利用，足使犯罪事實獲得確信者，始足當之，是告訴人之陳
    述是否與事實相符，仍應調查其他證據以資審認；被害人之
    陳述如無瑕疵，且就其他方面調查又與事實相符，固足採為
    科刑之基礎，倘其陳述尚有瑕疵，則在未究明前，自不得遽
    採為論罪科刑之根據（最高法院52年臺上字第1300號、61年
    臺上字第3099號判例意旨參照）。本件被害人高志明所指訴
    被告偽造其簽名而據以偽造系爭50萬元之收據並提出行使等
    內容，不惟前後反覆不一，甚且歧異矛盾，已如前述，被害
    人高志明之指訴有上揭明顯之瑕疵，指訴之憑信性，已殊有
    疑議，而難憑採。本件被害人高志明指述被告有上開行使偽
    造系爭50萬元收據之內容，既屬其單一指訴，且有上揭前後
    不一之瑕疵，復無其他可資補強之證據，足以確認其指訴與
    事實相符，依上揭最高法院判決及判例意旨之說明，被害人
    高志明所為被告有偽造系爭50萬元收據之指訴，自不得遽採
    為認定被告有罪之證據。
  (三)次查，被害人高志明與被告曾在上揭檳榔攤洽談和解，高志
    明有在香煙盒的紙上簽名當收據，及在撤回告訴狀上簽名等
    事實，已據在場證人即受雇於被告在該檳榔攤工作之吳慧君
    ，於前案原審審理時及本案原審審理中一致證稱：「被告是
    我老闆，他與高志明在96年有發生衝突，之後他們有和解，
    他們在店裡面講，講完就在店裡寫撤銷告訴狀及收據，當時
    我在場，我有看到他們寫，因為被告問我有沒有空白紙，我
    找一找沒有，剛好看到回收桶裡有煙盒的紙，問被告是否可
    以，他說可以我就拿給他們寫，我看被告寫一寫煙盒的收據
    ，然後連同撤回告訴狀一起拿給高志明簽名，我有看到高志
    明簽名蓋章，其餘都是被告寫的，被告寫完收據後，我有看
    到被告交付1包用報紙包著的東西給高志明，但沒有看到被
    告給高志明多少錢，也沒有聽到和解金額是多少」等語明確
    （見前案原審第71-73 頁、本案原審卷第148-149頁），而
    本件系爭簽寫高志明名字之50萬元收據，確係寫在長壽牌黃
    硬煙盒紙上，此有被告提出之系爭50萬元和解收據一紙附卷
    可稽（見前案偵四卷第11頁、本案偵二卷第40頁），此外，
    復有經被害人高志明承認係其在檳榔攤與被告談和解時所簽
    名之聲請撤回告訴狀2 份在卷可資佐證（見前案偵二卷第3
    頁、前案偵四卷第15頁），足見證人吳慧君上開所證述：「
    當時我在場，我有看到他們寫，因為被告問我有沒有空白紙
    ，我找一找沒有，剛好看到回收桶裡有煙盒的紙，問被告是
    否可以，他說可以我就拿給他們寫，我看被告寫一寫煙盒的
    收據，然後連同撤回告訴狀一起拿給高志明簽名，我有看到
    高志明簽名」等情節，信而有徵，此外再參諸被害人高志明
    於98 年4月21日檢察官偵訊時，亦陳稱在檳榔攤與被告談和
    解，其簽五萬元收據之時，被告叫小姐（即受雇於被告在該
    檳榔攤工作之證人吳慧君）先走等情（見本案偵二卷第25
    -26 頁），證人吳慧君既係在被害人簽寫五萬元收據之時，
    始遭被告叫其離開，則在被害人簽寫收據前，即被害人與被
    告尚在上開檳榔攤洽談和解事宜期間，證人吳慧君仍在場看
    顧該檳榔攤，準此，證人吳慧君證稱被告與被害人在檳榔攤
    談和解時伊有在場乙節，自與事實相符，而堪採信。末按，
    倘證人吳慧君有意迴護被告，理應直接證述其有目睹被告交
    付50萬元和解金予高志明，或證稱有聽到及知悉雙方達成50
    萬元之和解等事實，然證人吳慧君就此事項均證稱未目睹、
    未聽到而不知和解金額若干云云，足見其應無特別偏袒、迴
    護被告之情事，綜上所述，證人吳慧君上開證詞之憑信性高
    ，且與事實相符，其證稱目睹被害人高志明在檳榔攤與被告
    談和解時，有在香菸盒之紙上簽名當收據乙節，應堪採信。
  (四)再查，原審調取被害人高志明在前案歷次偵訊筆錄、原審訊
    問筆錄、撤回告訴狀、其前科紀錄表所示部分案件內之筆錄
    、其在戶政、地政、監理、金融等機關之申請文件上，所為
    之簽名，並命被告與被害人高志明於原審準備程序當庭簽寫
    「高志明」之名字10遍後，將前開簽名之文件資料及系爭50
    萬元收據，一同送請法務部調查局鑑定，系爭50萬元收據上
    「高志明」之簽名，究與何人之筆跡相符？經該局鑑定結果
    ，認為：「系爭50萬元收據上『高志明』之簽名筆跡，與被
    告當庭親筆簽寫『高志明』名字之筆跡、筆劃特徵不同；而
    系爭50萬元收據上『高志明』之簽名筆跡與告訴人當庭親筆
    簽名之筆跡及訊問筆錄、戶政、地政、監理、金融機構之簽
    名筆跡、筆劃等特徵則相似，研判有可能出於同一人手筆」
    等語，以上有法務部調查局99年1月20日調科貳字第0990002
    2690號鑑定書暨筆跡鑑定分析表、99年6 月2 日調科貳字第
    09 900245640號鑑定書暨筆跡鑑定分析表等資料在卷可憑（
    見原審卷第69-73 、91-94 頁），足徵被害人高志明確實有
    於系爭50萬元收據上親自簽名無訛。準此參互以觀，益見證
    人吳慧君證稱其有在檳榔攤目睹被害人高志明在香菸盒紙上
    簽寫名字充當收據（即系爭50萬元之收據）乙節，確與事實
    相符，職是，被告辯稱系爭50萬元收據非伊偽造，而係被害
    人高志明自己親自所簽寫等語，自屬有據，堪以採信。
  (五)另查，系爭50萬元收據上所按捺之指紋，因紋線欠清晰，而
    無法與被告、被害人之指紋相比對，固無法確認系爭50萬元
    收據上之指紋係被害人高志明所按捺，此有內政部警政署刑
    事警察局98年5月15日刑紋字第0980065258號鑑驗書既照片
    在卷可參（見偵二卷第43-44之1頁），然該指紋亦無法比對
    證明與被告之指紋相符，故本件自亦無從依上開指紋證據證
    明系爭50萬元收據係被告所偽造。按一般人欠缺指紋鑑定之
    相關專業技術及知識，當難知悉何種按捺方式所呈現之指紋
    ，係鑑定機關無法妥為鑑識比對出來者，故倘本件被告有意
    偽造系爭50萬元收據，自當以一般蓋用印章等具有較高取代
    性、較難被鑑定出係偽造之方式為之，豈有以簽名、捺指印
    等高度屬人性之偽造方式，使自己陷於隨時將被查獲偽造收
    據之理？況被告早於97年1月30日檢察官偵訊時，即已提出
    系爭50萬元收據，供檢察官調查，此有偵訊筆錄及系爭收據
    影本附卷可考（見前案偵續卷第9-11頁），顯與96年10月30
    日系爭50萬元收據製作之日期相近，非如公訴人所述迄於原
    審97年12月18日審理時，被告始臨訟偽造、首度提出系爭50
    萬元收據加予行使云云，準據上述，本件自不得以系爭50萬
    元收據上之指紋，無法證明係被害人高志明所按捺，即逕反
    推認系爭50萬元之收據，係被告所偽造甚明。
  (六)末按，被告所辯其在上開檳榔攤支付被害人高志明和解之賠
    償金45萬元及交付面額5萬元本票予高志明，被害人高志明
    乃當場簽寫系爭50萬元收據交給伊乙節，其中就其當場交付
    現金45萬元予被害人高志明部分之事實，被告雖未舉證以實
    其說，然犯罪事實應依證據認定之，被告無自證無罪之義務
    ，其否認犯罪所持之辯解，縱使不能成立，如非有積極證據
    足以證明其犯行，仍不能以其辯解不可採，即遽為有罪之認
    定。被告所辯係在上開檳榔攤支付被害人高志明45萬元和解
    金後，高志明始簽立系爭50萬元收據交給伊等語，有無支付
    45萬元和解金予被害人部分，雖無證據可資認定，而無從憑
    採，惟依上開說明，尚不得違背證據法則，逕以被告否認犯
    罪之一部分辯詞，不可採信為由，即倒果為因，進而推論被
    告確有本件公訴意旨所指之行使偽造私文書犯行甚明。
六、綜上各節之論述分析，本件被害人高志明指訴被告偽造系爭
    50萬元收據之內容，既屬單一指訴，且有上揭前後歧異、矛
    盾之瑕疵，復無其他可資補強之證據，足以確信其指訴與事
    實相符，自不得遽採為認定被告有罪之證據。本件檢察官認
    被告涉犯刑法第216條、第210條之行使偽造私文書犯行，所
    提出之證據，尚未達於通常一般之人均不致有所懷疑，而得
    確信其為真實之程度，既不足為被告有罪之積極證明，且其
    指出證明之方法，亦無從說服法院以形成被告有罪之心證。
    此外，本院復查無其他積極證據，足資證明被告確有公訴人
    所指之前開行使偽造私文書犯行，揆諸前揭法文之規定及最
    高法院判例意旨之說明，被告被訴涉犯刑法第216條、第210
    條之行使偽造私文書罪嫌，自屬犯罪不能證明，基於無罪推
    定之原則，即應為被告無罪判決之諭知。
七、原審因而以不能證明被告涉犯刑法第216 條、第210 條之行
    使偽造私文書犯行，而為被告無罪之諭知，核無違誤；檢察
    官上訴意旨，仍執陳詞，指摘原判決諭知無罪不當，為無理
    由，應予駁回。
據上論斷，應依刑事訴訟法第368 條，判決如主文。
本案經檢察官李門騫到庭執行職務。
中    華    民    國   100    年    2     月    14    日
                刑事第五庭    審判長法  官  曾永宗
                                    法  官  任森銓
                                    法  官  鍾宗霖
以上正本證明與原本無異。
如不服本判決應於收受本判決後10日內向本院提出上訴書狀，其
未敘述上訴理由者，並得於提起上訴後10日內向本院補提理由書
狀（應附繕本）。
中    華    民    國   100    年    2     月    14    日
                                    書記官  邱麗莉